ACORDAO-COMPLETO-2351915

ACÓRDÃO 4113/2019 ATA 18/2019 - PRIMEIRA CÂMARA

VISTOS, relatados e discutidos estes autos de tomada de contas especial de responsabilidade do Sr. Agidê Alves Santana, prefeito de Cônego Marinho/MG (gestões 2009-2012 e 2017-2020) , em razão de irregularidades na documentação apresentada na prestação de contas no Convênio 122/2009;
	ACORDAM os ministros do Tribunal de Contas da União, reunidos em sessão da 1ª Câmara, diante das razões expostas pelo relator, em: 
9.1. julgar irregulares as contas do Sr. Agidê Alves Santana (XXX.602.578-XX) , com fundamento nos arts. 1º, inciso I, 16, inciso III, alínea "b" e "c", e 23, inciso III, da Lei 8.443/1992 c/c com os arts. 1º, inciso I, 209, incisos II e III, 210 e 214, inciso III, do RI/TCU;
	9.2. condenar o responsável acima mencionado ao pagamento das quantias a seguir especificadas, com a fixação do prazo de quinze dias, a contar da notificação, para comprovar, perante o Tribunal (art. 214, inciso III, alínea "a", do Regimento Interno) , o recolhimento da dívida aos cofres do Tesouro Nacional, atualizada monetariamente e acrescida dos juros de mora, calculados a partir das datas discriminadas, até a data do recolhimento, na forma prevista na legislação em vigor, com o abatimento de valores acaso já satisfeitos, nos termos da legislação vigente:
	DATA DA OCORRÊNCIA 
	VALOR ORIGINAL (R$) 

	16/12/2009
	225.809,93

	24/12/2010
	225.809,93

	30/12/2011
	338.714,90

	30/12/2011
	225.809,93

	21/12/2016
	18.567,38 (crédito) 

9.3. aplicar ao Sr. Agidê Alves Santana (XXX.602.578-XX) a multa prevista no art. 57 da Lei 8.443/1992, c/c o art. 267 do Regimento Interno, no valor de R$ 50.000,00, fixando-lhes o prazo de quinze dias, a contar da notificação, para que comprove, perante o Tribunal (art. 214, inciso III, alínea "a", do Regimento Interno) , o recolhimento da dívida aos cofres do Tesouro Nacional, atualizada monetariamente desde a data deste acórdão até a do efetivo recolhimento, se for paga após o vencimento, na forma da legislação em vigor:
	9.4. autorizar a cobrança judicial das dívidas, caso não atendidas as notificações, na forma do art. 28, inciso II, da Lei 8.443/1992;
9.5. autorizar, desde logo, caso solicitado e o processo não tenha sido remetido para cobrança judicial, o pagamento das dívidas em até 36 (trinta e seis) parcelas mensais e consecutivas, nos termos do art. 26 da Lei 8.443/1992, c/c o art. 217 do Regimento Interno/TCU, fixando-se o vencimento da primeira parcela em 15 dias, a contar do recebimento da notificação, e o das demais a cada mês, devendo incidir sobre cada valor mensal os correspondentes acréscimos legais, na forma prevista na legislação em vigor, sem prejuízo de alertar o responsável de que a falta de comprovação do recolhimento de qualquer parcela implicará o vencimento antecipado do saldo devedor;
9.6. dar ciência desta deliberação ao Procurador-Chefe da Procuradoria da República no Estado de Minas Gerais, nos termos do § 3º do art. 16 da Lei 8.443/1992, c/c o § 7º do art. 209 do Regimento Interno do TCU, para adoção das medidas que entender cabíveis.

Tomada de contas especial instaurada em razão da não comprovação da regular aplicação dos recursos repassados por força de convênio, que teve como objeto a aquisição de alimentos da agricultura familiar e sua destinação para o atendimento das demandas de suplementação alimentar de programas sociais locais, no município de Cônego Marinho/MG

Primeira Câmara

Município de Cônego Marinho - MG.

3. Responsável: Agidê Alves Santana (XXX.602.578-XX).

13.1. Ministros presentes: Benjamin Zymler (na Presidência), Bruno Dantas e Vital do Rêgo (Relator).
13.2. Ministro-Substituto convocado: Marcos Bemquerer Costa.
13.3. Ministro-Substituto presente: Weder de Oliveira.

ACORDAO-COMPLETO-2432830

Acórdão 11307/2020 - Primeira Câmara

Agide Alves Santana

VITAL DO RÊGO

Adoto como relatório o pronunciamento da Secretaria de Controle Externo de Tomada de Contas Especial (peça 103) , que contou com a anuência do corpo diretivo daquela unidade e do representante do MPTCU (peças 104 a 106) , lavrada nos seguintes termos:
INTRODUÇÃO
1.	Trata-se de Tomada de Contas Especial instaurada pelo então Ministério do Desenvolvimento Social e Combate à Fome, em desfavor do Sr. Agidê Alves Santana, prefeito municipal de Cônego Marinho/MG (gestões 2009-2012 e 2017-2020) , em razão de irregularidades na documentação apresentada na prestação de contas no Convênio 122/2009 - Siconv 706373 (peça 7) , celebrado entre o supramencionado Ministério e o Município em epígrafe, cujo objeto consistiu no apoio financeiro para implantar o Programa de Aquisição de Alimentos - Compra Direta Local da Agricultura Familiar, por meio da aquisição de produtos agropecuários produzidos por agricultores familiares que se enquadrem no Programa Nacional de Fortalecimento da Agricultura Familiar - PRONAF e que se destinem ao atendimento das demandas de suplementação alimentar e nutricional dos programas sociais da localidade de Cônego Marinho/MG, conforme Plano de Trabalho (peça 2) .
HISTÓRICO	
2.	O instrumento de transferência foi firmado no valor de R$ 1.046.384,41, sendo R$ 1.016.144,69, à conta do concedente e R$ 30.239.72, referentes à contrapartida do convenente (peças 7 e 32) . Teve vigência de 16/12/2009 a 28/2/2013 (peças 7 e 44) . Os recursos foram liberados por meio das seguintes ordens bancárias: 2009OB801102, 2010OB801285, 2011OB800679, 2011OB800680 (peças 9, 18 e 34) .
3.	De acordo com o Parecer Financeiro 27/2017-SESAN/CGEOF/COPC (peça 63) , o único documento enviado pelo prefeito sucessor, Sr. Natalino Pereira Rodrigues (gestão 2013-2016) , a título de prestação de contas, foi o relatório de cumprimento do objeto (peça 49) . Segundo o sucessor, ao assumir a gestão municipal, teria verificado que, em relação ao convênio sob exame, os documentos de despesa apresentavam diversas irregularidades, além de ter constatado a ausência de outros elementos necessários à elaboração da prestação de contas. 	Por conta disso, o prefeito sucessor teria promovido a notificação extrajudicial do Sr. Agidê Alves Santana, mas, consoante informou, não obteve resposta (peça 54) . A sobredita notificação extrajudicial não consta dos autos, mas o órgão repassador noticiou que ela foi enviada junto com as justificativas apresentadas pelo prefeito sucessor (peça 56, p. 6) .
4.	O fundamento para a instauração da Tomada de Contas Especial foi, de acordo com o Parecer Técnico 61/2014-CGSIA/DECOM/SESAN/MDS, a falta de documentação comprobatória da execução do objeto pactuado necessária à formalização da prestação de contas do convênio em epígrafe (peça 56) :
2.11. Isto posto, tendo em vista que a prestação de contas tem caráter instrumental e é dela que se extrai o juízo de valor acerca da execução do objeto do convenio e que no estado em que se encontra a documentação de prestação de contas não se pode realizar a avaliação da real execução do convênio, que existem indícios possíveis danos ao tesouro municipal e ao erário, considerando que foram respeitados os princípios constitucionais da ampla defesa e contraditório e esgotadas as medidas administrativas cabíveis; tem-se por imperiosa à instauração de TOMADA DE CONTAS ESPECIAL que tem por escopo apurar a responsabilidade daquele que dá causa a perda, extravio ou outra irregularidade de que resulte dano ao erário (valores previstos no item 1.4, 1.5 deste parecer) , que deve ser instaurada sempre que restarem por esgotadas as providências administrativas internas que visam à recomposição do Tesouro Nacional (art. 30 c/c art. 4°, da IN/TCU n°71/12) . (grifos do original) 
5.	Por meio das comunicações expedidas pelo órgão concedente (peças 13, 22, 24, 25,58, 60, 61 e 62) , o órgão instaurador notificou o responsável e o seu sucessor da reprovação de suas contas, requerendo a devolução dos recursos. Nada obstante, o Sr. Agidê quedou-se silente, não logrando apresentar justificativas para as irregularidades que lhe foram imputadas (peça 71, p. 6) .
6.	Diante do não saneamento das irregularidades apontadas e da não devolução dos recursos, instaurou-se a Tomada de Contas Especial. No Relatório de TCE 68/2017, conclui-se que o prejuízo importaria no valor total dos recursos repassados, imputando-se a responsabilidade ao Sr. Agidê Alves Santana, prefeito municipal de Cônego Marinho/MG, gestões 2009-2012 a 2017-2020, em razão da não comprovação da boa e regular aplicação dos recursos públicos federais repassados no âmbito do Convênio 122/2009 - Siconv 706373 (peça 71, p. 7) .
7.	O Relatório de Auditoria 474/2018 da Controladoria Geral da União (peça 72) também chegou às mesmas conclusões. Após serem emitidos o Certificado de Auditoria, o Parecer do Dirigente e o Pronunciamento Ministerial (peças 73-75) , o processo foi remetido a esse Tribunal.
8.	Na instrução inicial (peça 78) , analisando-se os documentos nos autos, concluiu-se pela necessidade de realização de citação do Sr. Agidê Alves Santana (CPF XXX.602.578-XX) :
Ocorrência: Não comprovação da boa e regular aplicação dos recursos repassados pelo Convênio 122/2009 - Siconv 706373, celebrado entre o então Ministério do Desenvolvimento Social e Combate à Fome e o Município de Cônego Marinho/MG, cujo objeto consistiu na "Compra Direta Local da Agricultura Familiar".
Débito:
	DATA DA OCORRÊNCIA 
	VALOR ORIGINAL (R$) 

	16/12/2009
	225.809,93

	24/12/2010
	225.809,93

	30/12/2011
	338.714,90

	30/12/2011
	225.809,93

	21/12/2016
	18.567,38 (crédito) 

                     Valor atualizado do débito em 29/8/2018: R$ 1.563.940,34 (peça 76) .
Responsável: Agidê Alves Santana (CPF XXX.602.578-XX) , prefeito municipal de Cônego Marinho/MG (gestões 2009-2012 e 2017-2020) .
Conduta: Não apresentar a documentação necessária para a prestação de contas do Convênio 122/2009 - Siconv 706373, firmado entre o então Ministério do Desenvolvimento Social e Combate à Fome e o Município de Cônego Marinho/MG, cujo objeto consistiu na "Compra Direta Local da Agricultura Familiar", conforme evidenciado no Parecer Técnico 61/2014-CGSIA/DECOM/SESAN/MDS (peça 56) .
9.	Em cumprimento ao pronunciamento da unidade (peça 80) , a citação foi promovida, conforme quadro abaixo:
	Responsável
	Comunicação
	Avisos de Recebimento (AR) 

	Agidê Alves Santana
	Ofício 1796/2018-TCU/Secex-TCE
	peça 84
	28/12/2018
	peça 85

10.	 O responsável, após ter solicitado prorrogação de prazo (peça 87) , por meio do seu advogado devidamente habilitado (peça 86) , apresentou defesa à peça 89, no que se fez acompanhar dos elementos vertidos às peças 90-100.
EXAME TÉCNICO
11. Passa-se a seguir a descrever cada argumento apresentado nas alegações de defesa das responsáveis, seguido de suas respectivas análises:
Argumentos
12.	 O prazo para apresentação da prestação de contas final recaiu dentro do período de gestão do sucessor do responsável, Sr. Natalino Pereira Rodrigues, gestão de 1º/1/2013 a 31/12/2016.
13.	 Para desonerar-se do ônus da apresentação da prestação de contas, o sucessor deveria: i)  comprovar a impossibilidade de fazê-lo; e ii) demonstrar que adotara medidas de proteção ao erário.
14.	 O prefeito sucessor não tem compromisso com o interesse público e é inimigo político declarado e adversário ferrenho.
15.	 O prefeito sucessor alegou, sem provas, em 12/3/2013, que não havia suficiência de dados e tempo hábil para implantar no Siconv os documentos necessários para prestação de contas.
16.	 As justificativas do prefeito sucessor para não apresentação da prestação de contas são vazias e genéricas.
17.	 O Ministério do Desenvolvimento Social foi benevolente com o prefeito sucessor ao aceitar que ele não dispunha de documentos para apresentar a prestação de contas.
Análise
18.	 Preliminarmente, cabe destacar que o Sr. Agidê Alves Santana não fora citado por conta de omissão no dever de prestar contas. Conforme consignado no Ofício 1796/2018-TCU/Secex-TCE (peça 84) , sua citação teve como objeto a:
Não comprovação da boa e regular aplicação dos recursos repassados pelo Convênio 122/2009 - Siconv 706373, celebrado entre o então Ministério do Desenvolvimento Social e Combate à Fome e o Município de Cônego Marinho/MG, cujo objeto consistiu na "Compra Direta Local da Agricultura Familiar".
19.	 Cabe registrar, ainda, que a caracterização de eventual omissão por parte do prefeito sucessor não tem o condão de afastar a responsabilidade do Sr. Agidê por comprovar a boa e regular aplicação dos recursos públicos objeto desta análise.
20.	 Com efeito, o dever específico de apresentar a prestação de contas de determinada transferência governamental não se confunde com o dever geral de comprovar a boa e regular aplicação de recursos públicos incidente sobre o administrador público, conforme estabelecido no art. 70, parágrafo único, da Constituição Federal de 1988.
21.	 É dizer, havendo omissão de prestação de contas, deve-se imputar responsabilidade pelo descumprimento da obrigação de entrega-la no prazo ao agente responsável pela gestão na data final do prazo fixado em norma ou pacto.
22.	 Contudo, por força dos princípios da impessoalidade e da continuidade administrativa, a jurisprudência deste Tribunal estabeleceu que o dever de prestar contas transfere-se ao gestor sucessor quando não satisfeito pelo antecessor e o prazo para apresentação da prestação de contas recair sobre o mandato subsequente. Portanto, o prefeito sucessor, mesmo não tendo o dever originário de prestar contas do ajuste, deve, na qualidade de representante do ente federado, apresentar essas contas, ou tomar as medidas cabíveis para resguardar o erário.
23.	 Quanto ao gestor que executou o convênio, não se atribui a ele a violação do dever de elaborar e encaminhar a prestação de contas formal do convênio, pois seu mandato se extinguiu antes do fim do prazo para encaminhar a prestação de contas. Nada obstante, tal circunstância não afasta o dever legal de comprovar a boa e regular aplicação dos recursos por ele administrados.
24. Portanto, de acordo com essa linha jurisprudencial, o prefeito sucessor somente pode ser responsabilizado se o prazo final para o encaminhamento da prestação de contas recaiu em sua gestão e ele não adotou as providências para encaminhar a prestação de contas ou para resguardar o erário.
25. No caso sob exame, verificou-se que o prefeito sucessor adotou medidas para resguardar o erário, consubstanciadas na devolução do saldo de recursos existente na conta de investimentos na época em que assumiu o comando da Prefeitura Municipal (peça 57) . 
26. De acordo com o extrato bancário, a conta vinculada do convênio não apresentava saldo, a partir de 6/12/2012 (peça 38) . De igual forma, verificou-se que, segundo a Relação de Pagamentos (peça 91, p. 2-16) , todos os recursos federais foram depositados e sacados durante a gestão do Sr. Agidê, restando o saldo de R$ 13.790,08, na conta de investimentos (peça 100, p. 30) . Contudo, verificou-se que o prefeito sucessor promoveu a devolução desse saldo corrigido, em 21/12/2016 (peça 57) .
27.	 Desse modo, verifica-se que o prefeito sucessor não movimentou recursos do convênio, ficando a seu cargo tão somente a obrigação de apresentar a prestação de contas. Portanto, não pode ser responsabilizado pelo prejuízo, uma vez que não haveria causalidade entre a suposta conduta omissa e a configuração do dano ao erário.
28.	 Ressalte-se, ainda, que, no presente caso, não cabia ao sucessor adotar providências para dar continuidade à obra ou a serviço para se evitar eventual inexecução do objeto ou ausência de funcionalidade, com vistas a evitar desperdício de recursos públicos com ações inacabadas, porque o objeto do convênio consistiu no programa de aquisição de alimentos, que fora totalmente executado no mandato anterior.
29.	 Importante destacar nessa análise que os documentos encaminhados pelo Sr. Agidê nessa fase processual restaram adstritos ao Relatório Final de Execução Físico-Financeira (peça 91, p. 1) , à relação de pagamentos (peça 91, p. 2-16) , ao Relatório de Execução de Receita e Despesa (peça 91, p. 17) e aos extratos bancários da conta vinculada (peças 92-100) , as quais se mostram insuficientes para demonstrar o nexo causal entre os recursos repassados e as despesas executadas.
30.	 Compulsando esses documentos, verificou-se que eles foram elaborados entre 2017 e 2019, ou seja, a partir dessa informação, infere-se que os documentos para prestação de contas não estariam arquivados em boa ordem à disposição do prefeito sucessor, porquanto o Sr. Agidê, de volta ao comando do Município, não logrou coligi-los para comprovação das despesas executadas, verificando-se que os únicos documentos de elaboração obrigatória por parte do convenente foram recentemente produzidos pelo responsável para apresentação, juntamente com sua defesa, além dos extratos bancários, que podem ser solicitados ao banco.
31. Contudo, de acordo com o instrumento do convênio pactuado, a prestação de contas dos recursos financeiros transferidos pelo órgão repassador, dos recursos de contrapartida e os de rendimentos apurados em aplicações no mercado financeiro, deverá ser composta, além dos documentos e informações apresentados pelo convenente no Siconv, nos termos da Portaria Interministerial MP/MF/CGU n° 127/2008, dos elementos abaixo relacionados, sem os quais, a comprovação da boa e regular aplicação dos recursos públicos repassados resta inviável (peça 7, p. 9) :
10.1.1 Relatório de Cumprimento do Objeto;
10.1.2 Declaração de realização dos objetivos a que se propunha o instrumento;
10.1.3 Relação de bens adquiridos, produzidos ou constituídos, quando for o caso;
10.1.4 Relatório com o número de instituições beneficiárias e/ou beneficiários dos programas sociais que receberam os alimentos, bem como o número de agricultores familiares apoiados e o valor médio do incentivo, em reais, por agricultor, devidamente atestado pelo COMSEA;
10.1.5 A relação de treinados ou capacitados, quando for o caso;
10.1.6 A relação de serviços prestados, quando for o caso.
10.1.7 Comprovante de recolhimento do saldo de recursos, quando houver; e
10.1.8 Termo de compromisso por meio do qual o CONVENENTE será obrigado manter os documentos relacionados ao Convênio, nos termos do §3° do art. 30 da Portaria Interministerial MP/MF/CGU n° 127/2008.
32.	 Com relação à suposta benevolência do MDS para como prefeito sucessor e às suas justificativas genéricas para não apresentação da prestação de contas, verificou-se que o órgão concedente notificou o Sr. Natalino por quatro vezes, cobrando-lhe a apresentação da prestação de contas (peças 46, 48, 50 e 52) , o qual, por sua vez, alegou que não possuía condições de apresenta-la (peça 54) . 
33.	 Nesse contexto de transição de governo, era de se esperar de um gestor médio que elaborasse um conjunto de elementos consistentes que comprovassem a boa e regular aplicação de recursos públicos que geriu durante sua gestão e protocolasse sua entrega à gestão subsequente. Tal cautela ganha relevo, porque o prefeito sucessor seria, conforme aduziu a defesa (peça 89, p. 4) , inimigo político do Sr. Agidê. Ademais, tendo em vista que o convênio sob exame era gerido por meio do Siconv, o responsável não precisaria esperar o final da sua vigência para inserir no sistema os documentos comprobatórios da execução física e financeira do ajuste.
34.	 Nesse sentido, verificou-se que os documentos apresentados pelo Sr. Agidê foram recentemente produzidos: extratos bancários, nos exercícios de 2017 e 2019 (peças 92-100) e demais documentos, em 8/3/2019 (peça 91) , ou seja, diferentemente, do sustentado pela defesa (peça 89, p. 18) , não foram objeto de busca pelos setores competentes.
35.	 Em razão desses apontamentos, não resta evidenciado a vinculação das despesas realizadas com os recursos federais repassados ao Município convenente. Isso porque, ainda que o objeto possa ter sido realizado, há questionamentos nesta TCE a respeito do nexo de causalidade entre dessas despesas e a execução física do plano de trabalho, ou seja, não há comprovação de que os recursos para a realização do objeto advieram integralmente do convênio sob análise e, ainda, de que os recursos teriam sido integralmente aplicados na consecução do objeto e, por fim, se o objetivo foi cumprido, consoante previsto no plano de trabalho.
36.	 Corroborando com esse raciocínio, ressalte-se que a jurisprudência desta Corte fixou entendimento no sentido de que a mera execução física do objeto ou de parte dele, por si só, não comprova que os recursos foram aplicados corretamente, cabendo ao responsável demonstrar o nexo causal entre os recursos que lhe foram repassados e os documentos de despesas referentes à execução, tais como notas de empenho, recibos, notas fiscais, extratos bancários, de forma que seja possível confirmar que o objeto foi executado com os recursos transferidos.
37.	 Esse posicionamento fundamenta-se no dever de prestar contas, previsto no parágrafo único do art. 70 da Constituição Federal, bem como em outros normativos infraconstitucionais, como o Decreto-Lei 200/1967. Nesse sentido é o teor dos Acórdão 2024/2016-TCU-Segunda Câmara, 1.449/2016-TCU-2ª Câmara, 11.236/2015-TCU-2ª Câmara, 11.222/2015-TCU-2ª Câmara e 7.612/2015-TCU-1ª Câmara.
38.	 Com relação ao prefeito sucessor, reiterando a conclusão do tomador de contas e da CGU (peças 71 e 72) , entende-se que o referido gestor adotou as medidas para proteção do patrimônio, concernentes na devolução do saldo de recursos e na solicitação de instauração de TCE, elidindo, dessa forma, sua responsabilidade, conforme preconizado na Súmula TCU 230.
Argumentos
39.	 A jurisprudência do TCU reconhece que a responsabilidade para apresentação da prestação de contas é do prefeito sucessor, quando o prazo de vigência do ajuste expira no mandato subsequente.
40.	 O Acórdão 108/2018-TCU-Segunda Câmara consiste em precedente de responsabilidade do prefeito sucessor, quando o prazo para apresentação da prestação de contas final adentra o seu mandato.
Análise
41.	 Em princípio, cabe pontuar que os excertos reproduzidos pelo responsável em sua defesa correspondem, na verdade, ao Acórdão 106/2018-TCU-Segunda Câmara.
42.	 Passando em revista a referida decisão, verificou-se que seu teor não sustenta a tese apresentada pelo defendente. Isso porque naquele caso o prefeito antecessor e executor do objeto do convênio fora citado por dois fundamentos: i) a omissão no dever de prestar contas e ii) a não comprovação da boa e regular aplicação dos recursos públicos. 
43.	 Contudo, o acolhimento das alegações de defesa do prefeito antecessor no processo citado se deu somente em relação à omissão no dever de prestar contas, rejeitando-se a defesa com relação à não comprovação da boa e regular aplicação dos recursos públicos, que fundamentou o julgamento pela irregularidade das suas contas e a condenação ao pagamento do débito e aplicação de multa, senão vejamos:
18.1. Esta Unidade Técnica efetuou a citação do Sr. Mosaniel Passos dos Santos por dois motivos, quais sejam: 1) omissão no dever de prestar contas dos recursos do Convênio n. 885/2007, e, 2) não comprovação da boa e regular aplicação dos recursos deste convênio em seu objeto.
18.2. Em relação à prestação de contas, assiste razão ao alegante no sentido de que cabia ao seu sucessor apresentá-la. Verifica-se que o Sétimo Termo Aditivo celebrado entre a Funasa e o município de Pracuúba fora formalizado pelo prefeito sucessor ao alegante. Nesse referido termo, datado de 13/3/2013, ficou consignado que o convênio encerraria na data de 27/1/2014 (peça 1, p. 227) . Nesse sentido, sugere-se o acolhimento da defesa no tocante à omissão no dever de prestar contas.
18.2.1. Não obstante, o fato de a responsabilidade pela prestação de contas ter recaído sobre seu sucessor não desonera o Sr. Mosaniel dos Santos do dever de comprovar a boa e regular aplicação dos recursos. Ademais, seu sucessor comprovou nestes autos a impossibilidade de arcar com esse ônus, tanto ao responder à notificação da Funasa para apresentar a referida prestação de contas (peça 1, p. 249-253) , quanto ao comprovar que o município ajuizou ação de improbidade administrativa em desfavor de seu antecessor, em razão da ausência da documentação relativa ao convênio em questão (peça 1, p. 257-297) . Seu sucessor também comprovou a devolução do saldo existente na conta do convênio, de R$ 97.983,69, fato ocorrido em 16/5/2014 (peça 1, p. 343-345 e 347-349) .
Argumentos
44.	 O ajuizamento de ação de improbidade administrativa não consiste em medida suficiente para afastar a responsabilidade do prefeito sucessor, porque muitas ações são julgadas improcedentes.
45.	 Com relação ao Convênio 122/2009, o Sr. Natalino não ajuizou ação judicial em face do Sr. Agidê.
46.	 O Sr. Natalino não se desincumbiu do ônus da prova de não ter condições de apresentar a prestação de contas do convênio em tela, conforme preconizado no art. 373 do Código de Processo Civil.
Análise
47.	 De acordo com a Súmula TCU 230, quando o prefeito sucessor estiver impossibilitado de prestar contas de recursos federais recebidos pelo seu antecessor, deverá adotar as medidas legais visando o resguardo do patrimônio público com a instauração da competente tomada de contas especial.
48.	 Nesse contexto, importante trazer a lume a regra preconizada no § 8º do art. 26-A da Lei 12.810/2013, segundo a qual:
§ 7º  Cabe ao prefeito e ao governador sucessores prestarem contas dos recursos provenientes de convênios, contratos de repasse e termos de parcerias firmados pelos seus antecessores.
§ 8º  Na impossibilidade de atender ao disposto no § 7º, deverão ser apresentadas ao concedente justificativas que demonstrem o impedimento de prestar contas e solicitação de instauração de tomada de contas especial. (grifamos) 
49.	 Com relação ao resguardo do patrimônio público, cabe reiterar que o prefeito sucessor promoveu a devolução do saldo de recursos do convênio (peça 57) . Além disso, registre-se que todos os recursos foram recebidos e gastos na gestão do antecessor, restando na conta de investimentos menos de 2% dos valores repassados, objeto da devolução supramencionada. 
50.	 Dessa forma, importante considerar nesse exame que o objeto do ajuste não se tratava de obra ou serviço cuja conclusão ou inauguração reclamasse a pronta atuação do sucessor, em observância ao princípio da continuidade administrativa e da impessoalidade. Na verdade, os recursos foram totalmente executados na gestão anterior, restando para o prefeito sucessor a apresentação da prestação de contas que não logrou encaminhar, segundo informou, por problemas na documentação.
51.	 De fato, a notificação extrajudicial não consta dos autos, conforme já havia sinalizado a instrução preliminar (peça 78, p. 1) . Nada obstante, o órgão instaurador faz referência ao seu recebimento no Parecer Financeiro 27/2017-SESAN/CGEOF/COPC (peça 56, p. 6) .
52. Com relação à ausência de eventual ajuizamento de ação de improbidade administrativa pelo prefeito sucessor, em que pese diversos processos dessa natureza ajuizados pelo Município de Cônego Marinho/MG, em desfavor do Sr. Agidê Alves Santana, fato é que no sítio eletrônico do Tribunal Regional Federal da 1ª Região - Seção Judiciária de Minas Gerais, não se localizou nenhum processo contra o prefeito antecessor (peça 102) .
53.	 Contudo, entende-se que, à vista do Enunciado de Súmula 230 e Lei 12.810/2013, a ausência desses procedimentos não se mostram suficientes para macular a conduta do prefeito sucessor, tampouco para elidir a responsabilidade do Sr. Agidê Alves Santana.
54.	 Examinando a jurisprudência desta Corte sobre o tema, observa-se que a aplicação da Súmula 230 vem sofrendo temperamentos no sentido de restringir a responsabilização solidária do sucessor àquelas situações em que a conduta omissa se mostra informada por dolo ou culpa e, portanto, atenta contra os princípios da continuidade administrativa e da prestação de contas. Sob o prisma da responsabilização subjetiva, portanto, somente são reprováveis as atitudes daqueles sucessores que, estando obrigados e tendo condições de prestar as contas, deixam de fazê-lo. Nesse sentido, encontram-se numerosos precedentes jurisprudenciais neste TCU (Acórdãos nº 3.231/2008, 3.088/2009 e 6.844/2011, todos da Primeira Câmara) . Porém, essa conduta não restou evidenciada nesses autos.
Argumentos
55.	 Não consta dos autos prova de que o Sr. Agidê tenha sido validamente notificado pelo MDS. Somente no ano de 2017, quando o responsável retornou à Prefeitura Municipal é que o MDS o teria notificado por duas vezes, mas não fora o prefeito que assinou os AR correspondentes. Porém, as comunicações não lhe davam oportunidade de defesa, apenas comunicou a reprovação do convênio e exigia a devolução integral dos recursos.
Análise
56.	 De acordo com os Avisos de Recebimento - AR acostados às peças 60 e 62, o Sr. Agidê fora regularmente notificado, por meio dos Ofícios 13/2017/MDSA/SESAN (peça 58) e 110/2017/MDSA/SESAN (peça 61) . 
57.	 A validade da citação via postal não depende de que o aviso de recebimento seja assinado pelo próprio destinatário da comunicação, o que dispensa, no caso em tela, a entrega do AR em "mãos próprias". A exigência da norma é no sentido de o Tribunal verificar se a correspondência foi entregue no endereço correto, residindo aqui a necessidade de certeza inequívoca. 
58.	 Não é outra a orientação da jurisprudência do TCU, conforme se verifica dos julgados a seguir transcritos:
São válidas as comunicações processuais entregues, mediante carta registrada, no endereço correto do responsável, não havendo necessidade de que o recebimento seja feito por ele próprio (Acórdão 3648/2013-TCU-Segunda Câmara, Relator Ministro JOSÉ JORGE) ;
É prescindível a entrega pessoal das comunicações pelo TCU, razão pela qual não há necessidade de que o aviso de recebimento seja assinado pelo próprio destinatário. Entregandose a correspondência no endereço correto do destinatário, presume-se o recebimento da citação. (Acórdão 1019/2008-TCU-Plenário, Relator Ministro BENJAMIN ZYMLER) ;
As comunicações do TCU, inclusive as citações, deverão ser realizadas mediante Aviso de Recebimento - AR, via Empresa Brasileira de Correios e Telégrafos, bastando para sua validade que se demonstre que a correspondência foi entregue no endereço correto. (Acórdão 1526/2007-TCU-Plenário, Relator Ministro AROLDO CEDRAZ) .
59.	 A validade do critério de comunicação processual do TCU foi referendada pelo Supremo Tribunal Federal, nos termos do julgamento do MS-AgR 25.816/DF, por meio do qual se afirmou a desnecessidade da ciência pessoal do interessado, entendendo-se suficiente a comprovação da entrega do "AR" no endereço do destinatário:
EMENTA: AGRAVO REGIMENTAL. MANDADO DE SEGURANÇA. DESNECESSIDADE DE INTIMAÇÃO PESSOAL DAS DECISÕES DO TRIBUNAL DE CONTAS DA UNIÃO. ART. 179 DO REGIMENTO INTERNO DO TCU. INTIMAÇÃO DO ATO IMPUGNADO POR CARTA REGISTRADA, INICIADO O PRAZO DO ART. 18 DA LEI nº 1.533/51 DA DATA CONSTANTE DO AVISO DE RECEBIMENTO. DECADÊNCIA RECONHECIDA. AGRAVO IMPROVIDO.
O envio de carta registrada com aviso de recebimento está expressamente enumerado entre os meios de comunicação de que dispõe o Tribunal de Contas da União para proceder às suas intimações.
O inciso II do art. 179 do Regimento Interno do TCU é claro ao exigir apenas a comprovação da entrega no endereço do destinatário, bastando o aviso de recebimento simples.
60.	 No caso vertente, os ofícios supracitados foram entregues na sede da Prefeitura Municipal de Cônego Marinho/MG, no ano de 2017, ou seja, no curso do mandato eletivo do Sr. Agidê. Desse modo, não cabe a alegação de não recebimento dos ofícios. Aliás, segundo a própria defesa (peça 89, p. 14) , o responsável teria comparecido pessoalmente em Brasília para tentar entender os fatos narrados nos referidos ofícios.
61.	 Com relação ao fato de a notificação ter ocorrido somente no ano de 2017, tal fato se deu em razão do órgão concedente ter, primeiramente, notificado o prefeito sucessor (peças 46, 48, 50 e 52) e somente após constatar a alegação de que a gestão subsequente não teria condições de apresentar a prestação de contas do ajuste é que promoveu a notificação do gestor executor do convênio. Além disso, cabe destacar que o exercício do contraditório e da ampla defesa é assegurado na fase externa no âmbito do TCU.
62.	 Portanto, não merecem acolhimento esses argumentos.
Argumentos
63.	 O Sr. Agidê esteve pessoalmente no MDS em Brasília, mas teria sido informado de que a única alternativa era promover a devolução integral dos recursos.
Análise
64.	 Não há provas nos autos de que o Sr. Agidê tenha comparecido pessoalmente ao MDS, onde teria recebido a informação de que sua única alternativa seria a devolução integral dos recursos. Em que pese o teor da cobrança contida nos Ofícios 13/2017/MDSA/SESAN (peça 58) e 110/2017/MDSA/SESAN (peça 61) , por conta da inadimplência verificada, fato é que, em observância ao devido processo legal, o responsável teve a faculdade de recorrer das decisões judiciais, e com igual discricionariedade, também das decisões administrativas, se assim o quisesse, com vistas, no caso vertente, a apresentar defesa quanto à irregularidade, bem como demonstrar que geriu adequadamente o montante recebido. Nesse sentido, veja-se excerto do art. 71 da Portaria Interministerial 424/2016, que prevê a possibilidade de apresentação da prestação de contas do convênio antes do encaminhamento da TCE a este Tribunal:
Art. 71. No caso da apresentação da prestação de contas ou recolhimento integral do débito imputado, antes do encaminhamento da Tomada de Contas Especial ao Tribunal de Contas da União, deverá ser retirado o registro da inadimplência no SICONV, procedida a análise da documentação e adotados os seguintes procedimentos:
I - aprovada a prestação de contas ou comprovado o recolhimento do débito, o concedente deverá:
a) registrar a aprovação no SICONV;
b) comunicar a aprovação ao órgão onde se encontre a Tomada de Contas Especial, visando o arquivamento do processo;
c) registrar a baixa da responsabilidade; e
d) dar conhecimento do fato ao Tribunal de Contas da União, em forma de anexo, quando da prestação de contas anual do concedente.
Argumentos
65. De acordo com o Relatório Técnico 389/2012 do MDS, até setembro de 2012, o objeto do convênio havia sido 90,07% executado, sem nenhum problema ou irregularidade invencível.
66.	 O responsável apresentou doze prestações de contas parciais do convênio durante o seu mandato.
Análise
67.	 As prestações de contas parciais, que na verdade, são relatórios trimestrais, não foram carreadas aos autos pelo responsável. Nada obstante, o órgão concedente analisou esses instrumentos e o resultado foi consignado nos Pareceres Técnicos 125/2010 (peça 17) , 168/2011 (peça 27) , 333/2012 (peça 39) e 389/2012 (peça 45) . 
68.	 Depreende-se do Parecer Técnico 389/2012 (peça 45) que, de fato, o MDS informou que, de acordo com os dados apresentados nos relatórios trimestrais, as metas do convênio estavam sendo cumpridas, constando, até aquele momento, a execução de 90,07% de execução dos recursos disponibilizados. Contudo, esses relatórios parciais não substituem a prestação de contas final do ajuste, tampouco sua análise abrange a verificação de documentos de comprovação das despesas executadas, restando adstrita ao exame dos dados constantes de cada relatório trimestral, conforme consta na subcláusula 2.2.6 do instrumento de convênio (peça 7, p. 3) :
2.2.6 fornecer ao CONCEDENTE, trimestralmente, relatórios com o número de instituições beneficiárias e/ou beneficiários dos programas sociais que receberam os alimentos adquiridos, bem como o número de agricultores familiares apoiados e o valor médio do incentivo, em reais, por agricultor, e as toneladas de alimentos adquiridos.
69.	 Demais disso, a jurisprudência desta Corte é no sentido de que a mera execução física do objeto ou de parte dele, por si só, não comprova que os recursos foram aplicados corretamente, cabendo ao responsável demonstrar o nexo causal entre os recursos que lhe foram repassados e os documentos de despesas referentes à execução, tais como notas de empenho, recibos, notas fiscais, extratos bancários, de forma que seja possível confirmar que determinada obra foi executada com os recursos transferidos. 
70.	 Esse entendimento fundamenta-se no dever de prestar contas, previsto no parágrafo único do art. 70 da Constituição Federal, bem como em outros normativos infraconstitucionais, como o Decreto-Lei 200/1967. Nesse sentido é o teor dos Acórdão 2024/2016-TCU-Segunda Câmara, 1.449/2016-TCU-2ª Câmara, 11.236/2015-TCU-2ª Câmara, 11.222/2015-TCU-2ª Câmara e 7.612/2015-TCU-1ª Câmara.
Argumentos
71.	 Existem mais de 1500 documentos de despesa à disposição dos órgãos de controle, que estão sendo digitalizados para serem protocolados no processo. A prestação de contas não exige a remessa dessa documentação, mas sim sua guarda e conservação por cinco anos (peça 89, p. 19) .
Análise
72.	 No processo de controle externo no âmbito do TCU, não há previsão para solicitação de visitas in loco, requeridas pelos responsáveis ou interessados, cabendo à parte apresentar os elementos que entender necessários para demonstrar a boa e regular aplicação de recursos públicos que lhe forem confiados. Com efeito, por força do que dispõe o art. 70, parágrafo único, da Constituição Federal, bem assim o art. 93 do Decreto-Lei 200/1967 c/c o art. 66 do Decreto 93.872/1986, resta claro que tal comprovação compete exclusivamente ao gestor dos recursos. Além disso, importante registrar que a comprovação da execução do objeto do convênio se daria exclusivamente por meio de documentos.
73.	 Tal entendimento, confirmado pelo Supremo Tribunal Federal no Mandado de Segurança (MS 20.335/DF, de 12/10/1982 da Relatoria do Ministro Moreira Alves) , é também consolidado nesta Corte de Contas, conforme se verifica nos Acórdão 4869/2010-TCU-Primeira Câmara, 2.665/2009-TCU- Plenário, 5.798/2009-TCU-1a Câmara, 5.858/2009-TCU-2a Câmara, 903/2007-TCU-1a Câmara e 1.656/2006-TCU-Plenário.
74.	 Desse modo, o gestor deve fornecer todas as provas da regular aplicação dos recursos sob sua responsabilidade, em conformidade com os normativos vigentes e reiterada jurisprudência do TCU. Portanto, essas alegações e solicitações não merecem ser acolhidas.
75.	 Com relação à não obrigatoriedade de encaminhamento de documentos do convênio e sua guarda por cinco anos, verifica-se que esse prazo é contado a partir da aprovação da prestação de contas final do ajuste, conforme disciplinado pelo art. 30 da Instrução Normativa STN 1/1997:
Art. 30. As despesas serão comprovadas mediante documentos originais fiscais ou equivalentes, devendo as faturas, recibos, notas fiscais e quaisquer outros documentos comprobatórios serem emitidos em nome do convenente ou do executor, se for o caso, devidamente identificados com referência ao título e número do convênio.  
§ 1º Os documentos referidos neste artigo serão mantidos em arquivo em boa ordem, no próprio local em que forem contabilizados, à disposição dos órgãos de controle interno e externo, pelo prazo de 5 (cinco) anos, contados da aprovação da prestação ou tomada de contas, do gestor do órgão ou entidade concedente, relativa ao exercício da concessão.
76.	 Portanto, essas alegações não devem ser acolhidas.
77.	 Diante do exposto, verificou-se que as alegações de defesa apresentadas não elidem as irregularidades apontadas, restando evidenciado que essas falhas caracterizam a não comprovação da boa e regular gestão dos recursos federais repassados no âmbito do ajuste sob exame. Isso porque a ausência de comprovação de despesas por meio de documentos essenciais à regular prestação de contas tem por corolário a desvinculação dessas despesas com relação aos recursos federais repassados à entidade em epígrafe.
78.	 Vale ressaltar que a pretensão punitiva do TCU, conforme Acórdão 1441/2016-TCU-Plenário, que uniformizou a jurisprudência acerca dessa questão, subordina-se ao prazo geral de prescrição indicado no art. 205 do Código Civil, que é de 10 anos, contado da data de ocorrência da irregularidade sancionada, nos termos do art. 189 do Código Civil, sendo este prazo interrompido pelo ato que ordenar a citação, a audiência ou a oitiva do responsável. No caso em exame, não ocorreu a prescrição, uma vez que a liberação dos recursos ocorreu entre 16/12/2009 e 30/12/2011 (peças 9, 18 e 34) e o ato que ordenou a citação ocorreu em 12/9/2018 (peça 80) .
79.	 Não havendo nos autos elementos que possam atestar a boa-fé do responsável, devem ser rejeitadas as alegações de defesa apresentadas, devendo as contas serem julgadas irregulares, condenando-o ao débito apurado.
80.	 No que concerne à quantificação do dano, verifica-se que foi imputado ao responsável o valor total dos recursos repassados, por meio das ordens bancárias: 2009OB801102, 2010OB801285, 2011OB800679, 2011OB800680 (peças 9, 18 e 34) , abatendo-se o montante devolvido (peça 57) , no âmbito do Convênio 122/2009 - Siconv 706373 (peça 7) , haja vista que o gestor não logrou demonstrar a boa e regular aplicação dos recursos repassados.
81. Dessa forma, os débitos foram calculados, conforme quadro abaixo:
	DATA DA OCORRÊNCIA 
	VALOR ORIGINAL (R$) 

	16/12/2009
	225.809,93

	24/12/2010
	225.809,93

	30/12/2011
	338.714,90

	30/12/2011
	225.809,93

	21/12/2016
	18.567,38 (crédito) 

82.	 Por fim, em atenção ao comando contido no item 9.4 do Acórdão 1772/2017-TCU-Plenário, TC Processo 033.356/2013-0, da relatoria do Exmo. Ministro Augusto Sherman Cavalcanti, constatou-se, mediante pesquisa aos sistemas eletrônicos do TCU, a inexistência de processos com débitos em aberto imputáveis ao Sr. Agidê Alves Santana.
CONCLUSÃO
83.	 Conforme evidenciado nos itens 11 a 82 desta instrução, as alegações de defesa apesentadas pelo responsável não devem ser acolhidas, cabendo, nesse caso, a formulação de proposta de julgamento pela irregularidade das contas, condenando-o ao pagamento do débito, por conta da não apresentação da documentação necessária para comprovação da boa e regular aplicação dos recursos públicos federais repassados no âmbito do Convênio 122/2009 - Siconv 706373, firmado entre o então Ministério do Desenvolvimento Social e Combate à Fome e o Município de Cônego Marinho/MG, cujo objeto consistiu na "Compra Direta Local da Agricultura Familiar", com aplicação da multa do art. 57 da Lei 8.443/1992.
84.	 Esse posicionamento fundamenta-se em assente jurisprudência deste Tribunal, segundo a qual a mera execução física do objeto ou de parte dele, por si só, não comprova que os recursos foram aplicados corretamente, cabendo ao responsável demonstrar o nexo causal entre os recursos que lhe foram repassados e os documentos de despesas referentes à execução.
85.	 Ademais, não há elementos para que se possa efetivamente aferir e reconhecer a ocorrência de boa-fé na conduta do responsável, podendo este Tribunal, desde logo, proferir o julgamento de mérito pela irregularidade das contas, conforme nos termos dos §§ 2º e 6º do art. 202 do Regimento Interno do TCU. (Acórdão 2064/2011-TCU-Primeira Câmara (relator: Ubiratan Aguiar) , 6.182/2011-TCU-1a Câmara (relator: Weber de Oliveira) , 4.072/2010-TCU-1a Câmara (Relator: Valmir Campelo) , 1.189/2009-TCU-1a Câmara (Relator: Marcos Bemquerer) , 731/2008-TCU-Plenário (Relator: Aroldo Cedraz) .
PROPOSTA DE ENCAMINHAMENTO
86.	Diante do exposto, submetem-se os autos à consideração superior, propondo-se:
	a) rejeitar as alegações de defesa apresentadas pelo Sr. Agidê Alves Santana (CPF XXX.602.578-XX) ;
	b) julgar irregulares, nos termos dos arts. 1º, inciso I, 16, inciso III, alínea "c", § 2º, da Lei 8.443/1992 c/c os arts. 19 e 23, inciso III, da mesma Lei, e com arts. 1º, inciso I, 209, inciso III, 210 e 214, inciso III, do Regimento Interno/TCU, as contas do Sr. Agidê Alves Santana (CPF XXX.602.578-XX) , condenando-o ao pagamento das importâncias a seguir especificadas, atualizadas monetariamente e acrescidas dos juros de mora, calculadas a partir das datas discriminadas até a data do efetiva quitação do débito, fixando-lhe o prazo de quinze dias, para que comprove, perante o Tribunal, o recolhimento das referidas quantias aos cofres do Tesouro Nacional, nos termos do art. 23, inciso III, alínea "a", da citada lei;
	DATA DA OCORRÊNCIA 
	VALOR ORIGINAL (R$) 

	16/12/2009
	225.809,93

	24/12/2010
	225.809,93

	30/12/2011
	338.714,90

	30/12/2011
	225.809,93

	21/12/2016
	18.567,38 (crédito) 

	                      Valor atualizado do débito em 29/03/2019: R$ 1.886.411,86 (peça 101) .
	c) aplicar ao Sr. Agidê Alves Santana (CPF XXX.602.578-XX) a multa prevista no art. 57 da Lei 8.443/1992 c/c o art. 267 do RI/TCU, fixando-lhe o prazo de quinze dias, a contar da notificação, para que comprove, perante o Tribunal (art. 214, III, "a", do Regimento Interno do TCU) , o recolhimento da dívida aos cofres do Tesouro Nacional, atualizada monetariamente desde a data do acórdão que vier a ser proferido por este Tribunal até a do efetivo recolhimento, se pagas após o vencimento, na forma da legislação em vigor;
	d) autorizar, desde logo, a cobrança judicial da dívida, caso não atendidas as notificações, na forma do disposto no art. 28, inciso II, da Lei 8.443/1992;
     e) autorizar também, desde logo, se requerido, com fundamento no art. 28, inciso I, da Lei 8.443, de 1992 c/c o art. 217, §§ 1º e 2º do Regimento Interno, o parcelamento das dívidas em até 36 parcelas, incidindo sobre cada parcela, corrigida monetariamente, os correspondentes acréscimos legais, fixando- lhe o prazo de quinze dias, a contar do recebimento da notificação, para comprovar perante o Tribunal o recolhimento da primeira parcela, e de trinta dias, a contar da parcela anterior, para comprovar os recolhimentos das demais parcelas, devendo incidir sobre cada valor mensal, atualizado monetariamente, os juros de mora devidos, no caso do débito, na forma prevista na legislação em vigor, alertando o responsável de que a falta de comprovação do recolhimento de qualquer parcela importará o vencimento antecipado do saldo devedor, nos termos do § 2º do art. 217 do Regimento Interno deste Tribunal;
    f) enviar cópia do Acórdão a ser prolatado, bem como do Relatório e do Voto que o fundamentarem à Procuradoria da República em Minas Gerais, nos termos do § 3º do art. 16 da Lei 8.443/1992 c/c o § 7º do art. 209 do Regimento Interno do TCU, para adoção das medidas cabíveis;
    g) enviar cópia do Acórdão que vier a ser proferido ao Ministério do Desenvolvimento Social e ao responsável, para ciência, informando que a presente deliberação, acompanhada do Relatório e do Voto que a fundamenta, está disponível para a consulta no endereço www.tcu.gov.br/acordaos, além de esclarecer que, caso requerido, o TCU poderá fornecer sem custos as correspondentes cópias, de forma impressa.
	É o relatório.

Frank Weslen Lopes (OAB/MG 122.336).

Procurador Júlio Marcelo de Oliveira.

TOMADA DE CONTAS ESPECIAL. CONVÊNIO. NÃO COMPROVAÇÃO DA REGULAR APLICAÇÃO DOS RECURSOS ENVOLVIDOS. IRREGULARIDADE DAS CONTAS, DÉBITO E MULTA.

TOMADA DE CONTAS ESPECIAL (TCE)

Secretaria de Controle Externo de Tomada de Contas Especial (SecexTCE).

A presente tomada de contas especial (TCE) foi instaurada pelo então Ministério do Desenvolvimento Social e Combate à Fome, em desfavor do Sr. Agidê Alves Santana, prefeito de Cônego Marinho/MG (gestões 2009-2012 e 2017-2020) , em razão de irregularidades na documentação apresentada na prestação de contas no Convênio 122/2009, cujo objeto consistiu no apoio financeiro para implantar o Programa de Aquisição de Alimentos - Compra Direta Local da Agricultura Familiar.
A avença vigorou entre 16/12/2009 e 28/2/2013, tendo sido repassados recursos federais no montante de R$ 1.016.144,69.
O fundamento para a instauração da tomada de contas especial foi a não comprovação da boa e regular aplicação dos recursos repassados pelo convênio em exame, ante a falta de documentação comprobatória da execução do objeto pactuado necessária à formalização de sua respectiva prestação, conforme explicitado no Parecer Técnico 61/2014-CGSIA/DECOM/SESAN/MDS (peça 56) .
O responsável, instado a se pronunciar nos autos, apresentou tempestivamente suas alegações de defesa (peças 89 a 100) .
A Secretaria de Controle Externo de Tomada de Contas Especial, após análise das alegações de defesa, pugnou pela rejeição das alegações de defesa apresentadas e pela irregularidade das contas do responsável, com sua condenação em débito e aplicação de multa fundamentada no art. 57 da Lei 8.443/1992.
Tal proposta contou com a anuência do MPTCU, representado pelo Procurador Júlio Marcelo de Oliveira (peça 106) .
Acompanho, desde já, a proposta da unidade técnica, cuja análise incorporo às minhas razões de decidir, sem prejuízo das observações a seguir.
Conforme evidenciado nos autos os recursos em questão foram integralmente geridos pelo Sr. Agidê Alves Santana, que não logrou, após citação, apresentar os documentos necessários à comprovação de sua regular aplicação.
Ainda que a data da prestação de contas tenha recaído na gestão do prefeito sucessor, este, diante da ausência da documentação pertinente arquivada no município, adotou as providências de sua alçada com vistas ao resguardo do patrimônio público, conforme apontado no Parecer Financeiro 27/2017-SESAN/CGEOF/COPC (peça 56, p. 6) , em consonância com o que preceitua a Súmula TCU 230, inclusive com a devolução do saldo remanescente do convênio devidamente corrigido (peça 57) , afastando de si a responsabilidade solidária pela irregularidade apontada.
Destaco que a citação do Sr. Agidê Alves Santana não foi pela omissão no dever de prestar contas, mas antes pela ausência de documentação pertinente para a comprovação da regular aplicação dos recursos que lhe foram disponibilizados.
Como bem apontou a unidade técnica, os documentos apresentados pelo responsável nesta etapa processual, adstritos ao relatório final de execução físico-financeira (peça 91, p. 1) , à relação de pagamentos (peça 91, p. 2-16) , ao relatório de execução de receita e despesa (peça 91, p. 17) e aos extratos bancários da conta vinculada (peças 92-100) , não demonstram o nexo de causalidade necessário e foram produzidos recentemente para apresentação, juntamente com sua defesa, além dos extratos bancários, solicitados diretamente à respectiva instituição bancária.
Ademais, em que pese esta Corte de Contas primar pela busca incessante da verdade material, não há como se estabelecer o nexo causal entre a suposta perseguição política e as dificuldades dela decorrentes, conforme relato do ex-prefeito, e a não comprovação da boa e regular aplicação dos recursos do convênio em exame, até porque a avença era gerida por meio do Sincov, motivo pelo qual o responsável não precisaria esperar o final da sua vigência para inserir no sistema os documentos comprobatórios da execução física e financeira do ajuste.
Por outro lado, a jurisprudência desta Corte fixou entendimento no sentido de que a mera execução física do objeto ou de parte dele, por si só, não comprova que os recursos foram aplicados corretamente, cabendo ao responsável demonstrar o nexo causal entre os recursos que lhe foram repassados e os documentos de despesas referentes à execução, tais como notas de empenho, recibos, notas fiscais, extratos bancários, de forma que seja possível confirmar que o objeto foi executado com os recursos transferidos.
Essa comprovação não foi feita nos autos. Os relatórios trimestrais apresentados pelo responsável ao longo da avença dão conta apenas de sua execução, sem substituir a prestação de contas final, nem a apresentação dos documentos de despesa pertinentes.
O responsável não se desincumbiu, nesta etapa processual, do ônus de rechaçar as irregularidades evidenciadas nos autos, motivo pelo qual se mostra correta a proposta de irregularidade das contas e condenação em débito para o ressarcimento do prejuízo apurado.
Não está caracterizada nos autos a prescrição da pretensão punitiva deste Tribunal, motivo pelo qual proponho também a aplicação da multa prevista no art. 57 da Lei 8.443/1992. De fato, as irregularidades discutidas nestes autos ocorreram nos exercícios de 2009 e 2011 e o ato que determinou a citação foi expedido em 12/9/2018 (peça 80) , antes, portanto, do interregno de dez anos previsto no art. 205 do Código Civil, utilizado subsidiariamente por este Tribunal, conforme Acórdão 1441/2016-TCU-Plenário.
	Diante do exposto, VOTO pela adoção da minuta de acórdão que ora trago ao exame deste colegiado.
TCU, Sala das Sessões Ministro Luciano Brandão Alves de Souza, em 4 de junho de 2019.
Ministro VITAL DO RÊGO 
Relator